【裁判字號】    98,訴,621
【裁判日期】    980930
【裁判案由】    排除侵害
【裁判全文】
臺灣新竹地方法院民事判決               98年度訴字第621號
原      告  新竹小城公寓大廈管理委員會
法定代理人  廖淑卿
訴訟代理人  任秀妍律師
複代 理 人  張秀菊律師
被      告  甲○○
訴訟代理人  丙○○
上列當事人間排除侵害事件，本院於民國98年9月11日辯論終結
，判決如下：
    主      文
被告應將坐落新竹市○○○街72巷38之8號15樓之2露台如附圖所
示面積九點八九平方公尺之雨庇予以拆除。
訴訟費用由被告負擔。
原告假執行之聲請駁回。
    事實及理由
壹、程序方面：
一、按當事人喪失訴訟能力或法定代理人死亡或其代理權消滅者
    ，訴訟程序在有法定代理人或取得訴訟能力之本人，承受其
    訴訟以前當然停止；又第168條至第172條及前條所定之承受
    訴訟人，於得為承受時，應即為承受之聲明，而聲明承受訴
    訟，應提出書狀於受訴法院，民事訴訟法第170條、第175條
    第1項、第176條分別定有明文。經查，本件原告之法定代理
    人原為乙○○，嗣於訴訟進行中變更法定代理人為廖淑卿，
    業據原告提出書狀聲明承受訴訟，並有新竹小城第14屆區分
    所有權人大會會議記錄暨公告各乙份附卷可憑，是於法尚無
    不合，應予准許。
二、次按訴狀送達後，原告不得將原訴變更或追加他訴。但請求
    基礎事實同一，或不甚礙被告之防禦及訴訟之終結者，不在
    此限，民事訴訟法第255條第1項第2款、第7款分別定有明文
    。又所謂請求之基礎事實同一，係指變更或追加之訴與原訴
    之主要爭點有其共同性，各請求利益之主張在社會生活上可
    認為同一或關連，而就原請求之訴訟及證據資料，於審理繼
    續進行在相當程度範圍內具有同一性或一體性，得期待於後
    請求之審理予以利用，俾先後兩請求在同一程序得加以解決
    ，避免重複審理，進而為統一解決紛爭者，即屬之。查本件
    原告起訴時，原聲明請求「被告應將設置於門牌號碼新竹市
    ○○○街72巷38之8號15樓之2如附圖所示之露台雨庇拆除，
    回復原狀；陽台雨庇應拆除支柱部分，並改漆香檳顏色」；
    嗣依建築技術規則建築設計施工編第1條第1項第20款定義之
    露台、陽台，認本件被告在無任何頂遮蓋物之平台加裝雨庇
    ，該平台全部應屬露台範圍，而無屬陽台部分，因而變更聲
    明為「被告應將設置於門牌號碼新竹市○○○街72巷38之8
    號15樓之2如附圖所示之露台雨庇拆除，回復原狀」，經核
    原告此項變更與原訴之主要爭點有其共同性，而就原請求之
    訴訟及證據資料，於繼續審理時，在相當程度範圍內具有同
    一性或一體性，堪認為請求之基礎事實同一，且對被告就本
    件訴訟之防禦方法，或本訴訟之終結等，均未有所妨礙，揆
    諸前揭說明，原告所為訴之變更，自應准許。
三、末按，不變更訴訟標的，而補充或更正事實上或法律上之陳
    述者，非為訴之變更或追加，民事訴訟法第256條定有明文
    。查原告起訴時所記載之名稱為「新竹小城社區公寓大廈管
    理委員會」，嗣更正為「新竹小城公寓大廈管理委員會」，
    核其同一性並無改變，亦未異其訴訟標的，係單純更正法律
    上之陳述，非為訴之變更，亦應准許。
貳、實體方面：
一、原告主張：
（一）緣被告係原告社區K棟15樓之2住戶（即門牌號碼新竹市○
      ○○街72巷38之8號15樓之2建物），被告於民國96年10月
      3日向原告提出住宅施工申請，第一次申請施作項目僅有
      ：1.磁磚浴室更換、2.廚具更換、3.舖地板、4.油漆、5.
      系統家具、6.燈具等項，有被告之施工申請書可參。嗣於
      97年1月17日被告復提出第二次施工申請，其項目為施作
      雨庇，被告並註明「如A棟14樓之1的型式」，但被告於翌
      日補提施工圖說，卻與原告社區規範之型式不符，經原告
      管委會派員與被告協調溝通，被告竟不聽勸阻而執意施工
      。原告乃先後於97年3月27日委請律師發函，並依法報請
      主管機關新竹市政府處理，經新竹市政府於97年4月22日
      以府工使字第09700392471號函令被告應於30日內改善或
      拆除，然迄今未見被告主動改正。嗣新竹市政府於97年6
      月16日以府工使字第0970061345號函說明因雙方涉有爭議
      ，建議原告依循法律途徑解決。
（二）本件原告請求之法律依據：
      按公寓大廈管理條例第6條規定：「住戶應遵守下列事項
      ：…五、其他法令或規約規定事項。住戶違反第一項規定
      ，經協調仍不履行時，住戶、管理負責人或管理委員會得
      按其性質請求各該主管機關或訴請法院為必要之處置」、
      同法第8條規定：「公寓大廈周圍上下、外牆面、樓頂平
      臺及不屬專有部分之防空避難設備，其變更構造、顏色、
      設置廣告物、鐵鋁窗或其他類似之行為，除應依法令規定
      辦理外，該公寓大廈規約另有規定或區分所有權人會議已
      有決議，經向直轄市、縣（市）主管機關完成報備有案者
      ，應受該規約或區分所有權人會議決議之限制」、同法第
      15條規定：「住戶應依使用執照所載用途及規約使用專有
      部分、約定專用部分，不得擅自變更。住戶違反前項規定
      ，管理負責人或管理委員會應予制止，經制止而不遵從者
      ，報請直轄市、縣（市）主管機關處理，並要求其回復原
      狀」。復依據原告之住戶規約第16條規定：「為維護本社
      區建築之整齊、美觀與格調，住戶須遵守下列各款事項：
      2.未經管理委員會核准，不得有改變建築物原有之外觀、
      造型及建築結構（如樑柱、承重牆、樓板、屋頂等）之行
      為。5.不得裝設鐵窗、鐵門、鐵架、遮陽篷帳或任何妨礙
      建築整體外觀之裝置。」
（三）原告具有當事人能力，且已委任律師為訴訟行為：
      按管理委員會有當事人能力，公寓大廈管理條例第38條第
      1項定有明文。次按住戶為執行區分所有權人會議決議事
      項暨公寓大廈管理維護工作，由區分所有權人選任住戶若
      干人為管理委員所設立之組織，稱為「管理委員會」。又
      公寓大廈區分所有權人為增進共同利益，確保良好生活環
      境，經區分所有權人會議決議之共同遵守事項，稱為「規
      約」，公寓大廈管理條例第3條第9款、第12款分別定有明
      文。是符合該定義之組織，不論稱為「管理委員會」、「
      守望相助委員會」或其他名稱，皆為公寓大廈管理條例規
      定之「管理委員會」；其符合該定義之規約，亦不論其名
      稱為何，既經區分所有權人會議決議通過，即具有拘束之
      效力，自應由全體住戶共同遵守。本件原告係依據公寓大
      廈管理條例報經新竹市北區區公所准予備查設立之合法組
      織，有報備證明可稽，依據上開規定，原告自具有當事人
      能力。至於住戶規約之名稱為何，亦不影響其規約之效力
      。末按能獨立以法律行為負義務者，有訴訟能力，民事訴
      訟法第45條明定。本件原告係設有代表人或管理人之非法
      人團體，固不能自為訴訟行為，而須由代表人、管理人或
      委任具有訴訟能力之人代為訴訟行為，今原告已委任律師
      進行本件訴訟，自有代理原告為訴訟行為之能力。是被告
      抗辯原告非合法組織，無當事人能力及訴訟能力云云，其
      法律見解，顯無足採。
（四）原告住戶規約經區分所有權人同意領冊，已有效成立：
    １按公寓大廈管理條例第56條規定：「公寓大廈之起造人於
      申請建造執照時，應檢附專有部分、共用部分、約定專用
      部分、約定共用部分標示之詳細圖說及規約草約。於設計
      變更時亦同。前項規約草約經承受人簽署同意後，於區分
      所有權人會議訂定規約前，視為規約」，就上述規定，上
      訴人主張系爭社區之住戶公約，既有約定共用部分之中庭
      花園及出入大門，自應依規定於申請建造執照時檢附，固
      屬有據，然南贏公司與其餘被上訴人及上訴人成立系爭社
      區之房地買賣時，將住戶公約列為買賣契約之附件，已視
      為契約之一部分，該住戶公約與買賣契約有同等效力。…
      系爭住戶公約A、B區之所有住戶既均有簽訂，可認為A、B
      區之所有住戶透過建商南贏公司使同一內容之住戶共同使
      用之約定，由多數意思表示合致而成立，該住戶公約已有
      效成立，不因申請建造執照時有無檢附該規約及有無經區
      分所有權人會議之決議而影響其效力。上訴人主張南贏公
      司於申請建造執照時，並未檢附系爭住戶公約送台南縣政
      府備查，且至今亦未召開所有權人會議決議，認系爭住戶
      公約不生效力，先位聲明求為判決：確認兩造間就「和風
      春墅」住戶公約之法律關係不存在，即無可採（最高法院
      96年台上字第2470號判決參照）。
    ２本件原告新竹小城社區係由訴外人大頂美建設開發股份有
      限公司所興建，並由大頂美公司起草原告之住戶規約，住
      戶與大頂美公司成立系爭社區之房地買賣時，已將住戶規
      約列為買賣契約之附件，並列冊由住戶領具簽章，此有新
      竹小城公寓大廈區分所有權人同意住戶規約名冊可稽，被
      告係編號158並由其夫丙○○蓋章領取，因此該住戶規約
      已視為契約之一部分，且所有住戶既均有簽訂，可認為所
      有住戶透過建商大頂美公司使住戶公約之約定內容，由多
      數意思表示合致而成立，該住戶公約已有效成立，且依公
      寓大廈管理條例第56條規定，前項規約草約經承受人簽署
      同意後，於區分所有權人會議訂定規約前，視為規約。又
      雖編號158非本案建物，但被告嗣後買受編號137之建物時
      ，應該當然受組織章程之規範，何況其之前已收受同樣的
      編號158組織章程。因此原告住戶規約雖非經區分所有權
      人會議之決議通過，但已由全體住戶列冊簽名領具，自屬
      有效成立之住戶規約，被告抗辯無住戶公約及裝潢管理規
      則云云，自無足採。
（五）關於頂樓雨庇之型式：
      依據原告住戶規約第16條明定，未經管理委員會核准，住
      戶不得有改變建築物原有之外觀、造型及建築結構（如樑
      柱、承重牆、樓板、屋頂等）之行為。不得裝設鐵窗、鐵
      門、鐵架、遮陽篷帳或任何妨礙建築整體外觀之裝置。復
      依據原告提呈之第12屆第1次臨時委員會議記錄、同屆第
      12次委員會議記錄、及新竹小城管理公約建築管理修正增
      列條文，針對屋頂「陽台雨庇」部分應專案申請；其中A
      棟14樓之1住戶，其加裝完成之頂樓陽台雨庇為香檳色白
      鐵及玻璃為主無側邊之雨庇；又為求社區整體景觀一致性
      及結構安全，雨遮應採不銹鋼、型鋼烤漆及玻璃材質，不
      應另立柱礎支撐，陽台窗扇應與社區原有材質色彩一致為
      原則。因此，原告住戶規約對於頂樓陽台雨庇之型式，已
      有初步之規範，即應為香檳色、無側邊、不得立柱礎支撐
      。而對於「露台雨庇」部分，因露台依法不得裝設雨庇，
      故原告住戶規約自無對露台雨庇之型式為相關之規範。
（六）被告所有K棟頂樓與A棟頂樓之隔局不同：
      原告社區住戶A棟頂樓共有4戶，即「14樓之1」、「14樓
      之2」、「14樓之3」及「14樓之3之1」，其中「14樓之1
      」原係案外人余俊寬所有，後於97年4月7日移轉登記為王
      菀榆所有，「14樓之3之1」原係案外人曾傳忠所有，後於
      97年5月28日移轉登記為張齡月所有，此有建物登記簿謄
      本2份可稽。然不論係「14樓之1」或「14樓之3之1」，其
      附屬建物用途均註明為「陽台」，並無「露台」部分。此
      與被告所有K棟15樓之2之附屬建物用途記載有「陽台及露
      台」，二者顯不相同，又附屬建物係屬陽台或露台，應依
      建物登記簿謄本記載者為準，不得擅自變更使用。被告提
      出之施工申請書固然註明其雨庇應如A棟14樓之1的型式施
      作，且經管理委員會主委黃恆亮註明，但一來管理委員會
      主委並無權做出違反法令或規約的施工批准，二來該黃恆
      亮主委在被告之施工申請書上載明：「請確實參考社區規
      範施作」、「若非自行更改至與申請書所述之A棟格式或
      與G棟一致，則暫時不准施工」等語。然被告施作之雨庇
      型式為白色，且立有4支柱，不但與A棟及G棟的格式不一
      致，其施工申請顯未經原告管委會核准，且經原告管委會
      查明後發現，系爭雨庇裝設在露台範圍，已違反建築法規
      規定，依法不得裝設，縱經管委會核准者亦同，是系爭露
      台雨庇應予拆除。
（七）被告裝設之露台雨庇應予拆除：
      按住戶應依使用執照所載用途及規約使用專有部分、約定
      專用部分，不得擅自變更，公寓大廈管理條例第15條明定
      。次按直上方無任何頂遮蓋物之平台稱之為露台；直上方
      有遮蓋物者稱之為陽台，建築技術規則建築設計施工編第
      1條第1項第20款亦著有明文。本件被告在無任何頂遮蓋物
      之平台加裝雨庇，該平台全部應屬於「露台」範圍，而無
      屬於陽台之部分，該露台雨庇已屬「違章建築」，縱經原
      告管委會核准，仍不改其「違建」之性質。況被告施作露
      台雨庇之樣式、色彩，均不符合住戶規約之規定，其未經
      管委會核准即擅自施作，是其未依使用執照所載用途及規
      約使用專有部分，即在露台直上方不得有任何頂遮蓋物，
      被告裝設之露台雨庇，已違反公寓大廈管理條例第6條第1
      項第5款、第15條，建築技術規則建築設計施工編第1條第
      1項第20款及原告住戶規約第16條等規定，即應予拆除並
      回復原狀。
（八）為此聲明：
    １被告應將設置於門牌號碼新竹市○○○街72巷38之8號15
      樓之2如附圖所示之露台雨庇拆除，回復原狀。
    ２訴訟費用由被告負擔。
    ３原告願供擔保，請准宣告假執行。
二、被告則以：
（一）原告顯非合法之組織，顯無當事人能力及訴訟能力：
      原告所提之組織章程係「新竹小城管理委員會」，新竹市
      北區區公所核發者係「新竹小城公寓大廈管理委員會」，
      而新竹市政府所發函者係「新竹小城社區管理委員會」，
      與原告訴狀所載者之「新竹小城社區公寓大廈管理委員會
      」，四者全銜明顯不同，故原告顯非合法組織，無當事人
      能力及訴訟能力，應依民事訴訟法第249條第1項裁定駁回
      之，被告亦不同意其為變更或追加。
（二）本件並無住戶規約及裝潢管理規則：
      此可從原告所提者係組織章程可知，至於原告所提出之「
      新竹小城公寓大廈區分所有權人同意住戶規約名冊」影本
      1份，被告主張其非真正，蓋最前面一行並未打字，參諸
      其後均係打字者，並列有持分比例，且無日期、無簽名，
      另被告亦未用印且不同戶（被告係137序號），故此名冊
      應是領取其他物品，如鑰匙、遙控器、登記謄本、車位或
      徵收補償金…等，又若既係領取住戶規約之名冊，怎又未
      附住戶規約？被告亦從未領取住戶規約，怎會在同意住戶
      規約名冊用印？可見此文件應係原告蓄意張冠李戴變造者
      ，請命原告提出「新竹小城公寓大廈區分所有權人同意住
      戶規約名冊」之正本以證明其為真正，原告文稱其所提供
      之組織章程，係經區分所有權人決議通過，但會議紀錄因
      為天災等因素而沒有找到，其實係未經區分所有權人決議
      通過，而謊稱找不到會議紀錄，蓋自新竹小城建成後，並
      未有重大天災。
（三）A、G、K棟頂樓之附屬建物皆是露台（直上方無任何頂蓋
      物之平台），被告比照A棟同樣在露台增建雨庇合乎社區
      規範：
      依內政部所頒布之建築設計施工篇用語定義，其第1章第
      20款條文清楚解釋陽台及露台之定義為：「露台及陽台：
      直上方無任何頂遮蓋物之平臺稱為露台，直上方有遮蓋物
      者稱為陽台」，故A、G、K棟頂樓均為露台，原告所提出A
      棟建物登記謄本登記陽台（直上方有遮蓋物之平）、無露
      台係登記有誤，原告早就心知肚明，還勞動法官實地勘查
      ，故意添法官麻煩之行為，實不足取。經地政人員實地勘
      測A棟及K棟（被告）後證實皆屬無頂遮蓋物之露台，既然
      A棟在露台增建之雨庇合乎社區規範，同理可證，被告同
      樣在露台增建之雨庇亦合乎社區規範。由於無法進入G棟
      實地勘測，但由外觀亦可知G棟的確也在露台增建氣密窗
      ，G棟和K棟（被告）格局相同，被告已遵照施工申請書內
      12屆主委黃恆亮所註明加裝氣密窗，但尚未完成如G棟氣
      密窗時，即為原告違法阻撓而無法完工，此亦有原證5號
      說明四可知，亦有工人及警衛可以為證，致現外觀上無法
      與G棟相同。
（四）被告施工申請已由第12屆主委及公安委員核准，未擅自變
      更專有之露台，原告訴請拆除有違誠信原則：
      本件施工申請已由第12屆主委及公安委員核准，被告於98
      年2月16日陳報本施工申請完整資料，主委有權核准任何
      施工申請，此由組織章程第9頁附表（二）委員職掌表之
      主任委員欄所列可證，故原告主張主委並無權核准顯與其
      所提組織章程不合而不可採。第13屆主委在任期內亦核准
      A棟14樓之3之1、C棟1樓之2住戶施作違建及管委會也在社
      區入口公共區域施作雨庇違建，其中C棟1樓之2防火巷違
      建住戶是本屆第14屆主委廖淑卿，本社區施作違建戶數佔
      全社區一半以上，都是歷屆主委所核准的，故原告顯違民
      法第148條之誠信原則，恣意損及被告信賴利益，且係以
      損害被告為主要目的興訟。
（五）原告所提顯違信賴保護原則：
      被告曾提施工申請書和施工圖（平面圖、立面圖、顏色、
      廠商保證書均明白標示），完全按圖和主委註明施工，並
      無違規施工，且管委會亦未「屢次要求改正」，因無改正
      之必要，一切均合乎原告之要求及程序，然原告事後再提
      本件訴訟，顯違信賴保護原則。第13屆管委會於97年2月1
      日接任，接任後曾暗示被告要給好處，因被告不予理會後
      ，原告竟心生不滿，挾怨報復而濫行提出本件訴訟，企圖
      使被告因疲於奔命或害怕遭訴而屈服。被告於97年11月間
      對原告提出背信、妨害自由之告訴，其告訴之事均屬事實
      ，因原告犯意明顯，被告認為不能再姑息養奸，任其坐大
      ，不得已始提告訴，絕無濫行告訴之有，反觀係原告濫行
      訴訟，因其既核准在先，又採訴訟在後，且亦未對其他違
      建住戶訴訟，即便未申請者亦視而不見。原告明知被告無
      違規施工在先，竟因無法從中得利，恣意興訟在後，企圖
      羅織罪名、挾怨報復，其浪費司法資源之行為，實不足取
      。
（六）答辯聲明：
    １原告之訴及假執行之聲請均駁回。
    ２訴訟費用由原告負擔。
    ３如受不利之判決，願供擔保請准宣告免為假執行。
三、本院之判斷：
（一）按管理委員會有當事人能力，公寓大廈管理條例第38條第
      1項定有明文；本件原告係依據公寓大廈管理條例報經新
      竹市北區區公所准予備查設立之合法組織，有原告提出之
      公寓大廈管理組織報備證明可稽（原證1），依據上開規
      定，原告自具有當事人能力。次按能獨立以法律行為負義
      務者，有訴訟能力，民事訴訟法第45條明定；本件原告係
      設有主任委員為代表人之非法人團體，固不能自為訴訟行
      為，而須由代表人或委任具有訴訟能力之人代為訴訟行為
      ，原告既已委任律師進行本件訴訟，自有代理原告為訴訟
      行為之能力。又原告起訴時所記載之名稱為「新竹小城社
      區公寓大廈管理委員會」，嗣更正為「新竹小城公寓大廈
      管理委員會」，核其同一性並無改變，亦未異其訴訟標的
      ，係單純更正法律上之陳述，非為訴之變更，應無不許之
      理，已如前述，是被告抗辯原告非合法組織，無當事人能
      力及訴訟能力云云，並無足採。
（二）原告主張被告為其社區K棟15樓之2（即新竹市○○○街72
      巷38之8號15樓之2，下稱系爭建物）住戶，於97年1月17
      日提出施作雨庇之申請，並於裝潢施工申請書上註明「如
      A棟14樓之1的型式」，經主任委員黃恆亮註明「請確實參
      考社區規範施作，並附上施工圖」、「若非自行更改至與
      申請書所述之A棟格式或與G棟一致，則暫時不准施工」，
      但被告於翌日補提施工圖說，與原告社區規範之型式不符
      ，經原告管委會派員與被告協調溝通，被告竟不聽勸阻而
      執意施工，原告乃先後於97年3月27日委請律師發函，並
      依法報請主管機關新竹市政府處理，經新竹市政府於97年
      4月22日以府工使字第09700392471號函令被告應於30日內
      改善或拆除，然未見被告主動改正，嗣新竹市政府於97年
      6月16日以府工使字第0970061345號函說明因雙方涉有爭
      議，建議原告依循法律途徑解決等情，有原告提出之裝潢
      施工申請書、施工圖說、律師函、新竹市政府函、建物謄
      本、現場照片為憑（原證4至7、原證20、23）。被告對於
      在其所有建物即原告社區K棟15樓之2之露台上施作雨庇（
      下稱系爭露台雨庇）之事實是認屬實，惟否認所施作之雨
      庇與原告社區規範之型式不符，辯以：原告並無住戶規約
      及裝潢管理規則，A、G、K棟頂樓之附屬建物皆是露台（
      直上方無任何頂蓋物之平台），被告比照A棟同樣在露台
      增建雨庇合乎社區規範，本件施工申請已由第12屆主委及
      公安委員核准，被告並未擅自變更專有之露台，原告訴請
      拆除有違誠信原則、信賴保護原則。是本件爭點厥為：１
      原告提出之新竹小城住戶手冊是否為原告社區之住戶規約
      ，如是，對被告是否有拘束力？２系爭露台雨庇是否違反
      上開住戶手冊內之「新竹小城管理委員會組織章程」第16
      條規定？３被告得否因原告主任委員黃恆亮在施工申請書
      上註明「若非自行更改至與申請書所述之A棟格式或與G
      棟一致，則暫時不准施工」等語，及原告其他區分所有建
      物及一樓入口處雨庇之施作，而可引用信賴保護原則、誠
      信原則，主張系爭露台雨庇可以施作：
（三）原告提出之新竹小城住戶手冊應屬原告社區之住戶規約，
      對被告自有拘束力：
    １按「有關公寓大廈、基地或附屬設施之管理使用及其他住
      戶間相互關係，除法令另有規定外，得以規約定之。且區
      分所有權之繼受人，應於繼受前向管理負責人或管理委員
      會請求閱覽或影印第35條所定文件，並應於繼受後遵守原
      區分所有權人依本條例或規約所定之一切權利義務事項」
      ，公寓大廈管理條例第23、24條定有明文。查本件原告提
      出85年8月間編製之「新竹小城住戶手冊」（原證21）內
      含「新竹小城管理委員會組織章程」、「新竹小城管理經
      費收支辦法」、「新竹小城各項休閒設施管理辦法」、「
      新竹小城社區安全管理作業規範」等內容，其中「新竹小
      城管理委員會組織章程」分為「總則」、「組織」、「建
      築之管理」、「公共設施之管理」、「社區管理費之收繳
      」、「權利與義務」、「附則」等章節；第二章「組織」
      係規範原告管理委員會之組織體系與委員職掌、委員會議
      之召開、委員之出缺及改選、任期、職權等、暨住戶大會
      係最高決策機構、其召開、決議及權責等事項；第三章以
      下之「建築之管理」、「公共設施之管理」、「社區管理
      費之收繳」、「權利與義務」等章節則均屬公寓大廈或附
      屬設施之管理使用及其他住戶間相互關係之規定，核與公
      寓大廈管理條例第23條得以規約定之事項相符，此由第1
      章「總則」第2條規定：「本章程依84.6.28政府公布之『
      公寓大廈管理條例』及全體住戶之公決意願而訂定，凡屬
      本社區之住戶均有遵行之義務以及支持管委會對各項業務
      之推動及執行」；第八章「權利與義務」第32條復規定：
      全體住戶均有履行本章程之義務，如有違背本章程規定均
      應負本章程所定之責任等語益資證明「新竹小城管理委員
      會組織章程」確屬原告之住戶規約。
    ２被告雖否認曾收受住戶規約，辯以：原告提出之「新竹小
      城公寓大廈區分所有權人同意住戶規約名冊」（原證22）
      前面一行並未打字，參諸其後均係打字者，並列有持分比
      例，且無日期、無簽名，另被告亦未用印且不同戶（被告
      係137序號），故此名冊應是領取其他物品，如鑰匙、遙
      控器、登記謄本、車位或徵收補償金…等，又若係領取住
      戶規約之名冊，怎又未附住戶規約云云。惟其於本院自承
      確於84年購買原告社區編號158該戶（即門牌號碼：新竹
      市○○○街72巷38之11號8樓之1）後於85年間收受「新竹
      小城住戶手冊」，購買編號137建物法拍屋時（即系爭建
      物），並未收到該手冊，該手冊是85年編製出來的時候管
      委會所交付等語（見本院98年4月14日調解程序筆錄第2頁
      ）。查「新竹小城管理委員會組織章程」確屬原告之住戶
      規約，已如前述，被告既自承85年間「新竹小城住戶手冊
      」編製完成後已由原告交付其收執（該手冊內含「新竹小
      城管理委員會組織章程」），足見被告知悉其內容而同意
      遵守，且該住戶規約已由多數意思表示合致而成立，被告
      其後再透法院拍賣方式購入取得原告社區另戶區分所有建
      物即系爭建物，依公寓大廈管理條例第24條之規定，即區
      分所有權之繼受人，應於繼受後遵守原區分所有權人依本
      條例或規約所定之一切權利義務事項，故「新竹小城管理
      委員會組織章程」對被告自拘束力；此由被告依該章程第
      16條第2項之規定，提出施工申請書及施工圖說（原證4）
      ，向原告管理委員會提出改變建築物外觀之申請，益資證
      明被告明知有遵守該「新竹小城管理委員會組織章程」之
      義務，是其辯稱「組織章程」非「住戶規約」云云，並無
      足取。
    ３再按公寓大廈管理條例第56條第2項規定：「前項規約草
      約經承受人簽署同意後，於區分所有權人會議訂定規約前
      ，視為規約」。本件原告雖無法提出該住戶規約業經區分
      所有權人決議通過之會議紀錄為憑，惟規約草約經承受人
      簽署同意後，於區分所有權人會議訂定規約前，視為規約
      ，法有明文，是被告自應受上開住戶規約之拘束，不因有
      無經過區分所有權人決議通過而受影響。
（四）系爭露台雨庇已違反原告住戶手冊內之「新竹小城管理委
      員會組織章程」第16條規定：
    １按「公寓大廈周圍上下、外牆面、樓頂平臺及不屬專有部
      分之防空避難設備，其變更構造、顏色、設置廣告物、鐵
      鋁窗或其他類似之行為，除應依法令規定辦理外，該公寓
      大廈規約另有規定或區分所有權人會議已有決議，經向直
      轄市、縣（市）主管機關完成報備有案者，應受該規約或
      區分所有權人會議決議之限制」，公寓大廈管理條例第8
      條第1項定有明文。又新竹小城管理委員會組織章程第16
      條第2、5項亦明文：「為維護本社區建築之整齊、美觀與
      格調，住戶須遵守下列各款事項：2.未經管理委員會核准
      ，不得有改變建築物原有之外觀、造型及建築結構（如樑
      柱、承重牆、樓板、屋頂等）之行為。…5.不得裝設鐵窗
      、鐵門、鐵架、遮陽篷帳或任何妨礙建築整體外觀之裝置
      」（原證21）。且依據原告提出之96年6月27日第12屆第1
      次臨時委員會議記錄、97年1月16日同屆第12次委員會議
      記錄、及96年6月20日新竹小城管理公約建築管理修正增
      列條文，可知原告社區於被告提出系爭露台雨庇施工申請
      前，已針對1樓入口雨庇、「屋頂陽台」雨庇加以規範應
      專案申請（原證10）；又原告社區A棟14樓之1住戶原希望
      申請加蓋有側邊之遮雨棚於「頂樓陽台」，惟原告管理委
      員會請其修改設計為加裝完成之雨庇為香檳色白鐵及玻璃
      為主無側邊之雨庇（原證10）；另原告於96年6月20日修
      正新竹小城管理公約建築管理篇章而增列1條文為：「為
      求社區整體景觀一致性及結構安全，雨遮應採不銹鋼、型
      鋼烤漆及玻璃材質，不應另立柱礎支撐，陽台窗扇應與社
      區原有材質色彩一致為原則」（原證11）。
    ２稽諸上開規範及申請案，可知原告住戶規約即「新竹小城
      管理委員會組織章程」、「新竹小城管理公約：建築管理
      修正增列條文」內容均係為維持原有建築結構，以維護公
      共安全，並希望保持系爭社區整體外觀之形式統一與格調
      ，使全體住戶享有一定居住環境及生活品質，暨維持建物
      交易價值之共同利益所為約定。經查，系爭社區整體為7
      棟地上14至15層不等之西式樓房，外觀均採用同一顏色並
      設置相同形式之外牆與窗戶，此有兩造提出之現場照片在
      卷可佐，並經本院會同新竹市地政事務所人員前往原告社
      區履勘屬實，製有勘驗筆錄及98年5月7日建物測量成果圖
      （即附圖）、建物謄本、現場照片在卷可考（原證20、新
      竹市地政事務所98年6月30日新地測字第0980004267號函
      覆資料、原證23）；被告於系爭建物露台位置設置4根白
      色不銹鋼架支柱，其上再以白色不銹鋼架及強化玻璃搭蓋
      雨庇，其樣式、顏色，均與原告社區整體外觀不相一致，
      被告應已違反原告社區區分所有權人之共同利益與上開住
      戶規約之約定。至於被告所辯比照之A棟14樓之3之1建物
      （即門牌號碼：新竹市○○○街72巷38之24號14樓之3之1
      建物）雨庇，係以香檳金之金屬支架及玻璃搭蓋而成，僅
      有頂遮蓋物附著於牆面而無支撐之支架，符合原告社區住
      戶規約關於雨庇應為香檳色、無側邊、不得立柱礎支撐之
      規範，業據本院勘驗屬實，製有勘驗筆錄可憑，並有兩造
      提出之現場照片可參，被告辯稱其係比照A棟雨庇型式增
      建雨庇，應非可採。
    ３被告又以原告社區A棟住戶在露台增建之雨庇合乎社區規
      範，同理可證，其同樣比照在露台增建之雨庇亦合乎社區
      規範，本件施工申請已由第12屆主委及公安委員核准，並
      無違反社區規約情事等語置辯。
      (1)按「直上方無任何頂遮蓋物之平台稱為露台，直上方有
        遮蓋物者稱為陽台」，建築技術規則建築設計施工編第
        1條第20項定有明文。原告主張其住戶規約及管理委員
        會對於「頂樓陽台」雨庇之型式，已初步規範為香檳色
        、無側邊、不得立柱礎支撐；然因露台依法不得裝設雨
        庇，故其住戶規約並未對「露台雨庇」之型式為相關規
        範，足徵被告在其所有建物「露台」上搭蓋系爭露台雨
        庇，已違反前揭建築技術規則，且無規約可循等情，洵
        屬有據。
      (2)且查，系爭露台雨庇位於系爭建物「露台」附屬建物位
        置，而被告辯稱所比照之A棟雨庇格式，經本院會同新
        竹市地政事務所人員前往兩造所不爭執之A棟14樓之3之
        1建物（即門牌號碼：新竹市○○○街72巷38之24號14
        樓之3之1建物）履勘，被告所指該戶雨庇位置係位於該
        戶建物謄本記載「陽台」附屬建物之位置（原證19），
        業據本院勘驗無誤，製有勘驗筆錄及建物謄本、建物測
        量成果圖、現場照片在卷憑稽（原證20、新竹市地政事
        務所98年6月30日新地測字第0980004267號函覆資料、
        原證23）。被告辯稱其比照A棟在「露台」增建之雨庇
        亦合乎社區規範云云，並非屬實。
    ４綜上所述，被告搭蓋系爭露台雨庇其樣式、顏色，均與原
      告社區整體外觀不相一致，應已影響原告社區區分所有權
      人之共同利益。且露台依法不得裝設雨庇，故原告住戶規
      約並未對「露台雨庇」之型式為相關規範，被告在其所有
      建物「露台」上搭蓋系爭露台雨庇，已違反前揭建築技術
      規則，且無規約可據，其辯稱比照A棟在「露台」增建之
      雨庇合乎社區規範云云，自不可採，是原告主張被告已違
      反「新竹小城管理委員會組織章程」第16條規定，堪認屬
      實。
（五）被告不得因原告主任委員在施工申請書上註明「若非自行
      更改至與申請書所述之A棟格式或與G棟一致，則暫時不准
      施工」等語，及原告其他區分所有建物及一樓入口雨庇之
      施作，而可引用信賴保護原則、誠信原則，主張系爭露台
      雨庇可以施作：
      按信賴保護原則乃在保護人民對於國家行政行為正當合理
      的信賴，即人民因信賴特定行政行為所形成之法秩序，將
      該原則適用於民事法律行為，亦需一方對另一方行為有正
      當合理信賴始足當之。又有關建物之主建物及附屬建物位
      置，須向建管機關調閱如建物測量成果圖之相關文件，始
      可知悉其正確位置，故除建物所有權人外，一般人未經審
      閱該等文件實無從知悉。經查，系爭雨庇施作於系爭建物
      之「露台」附屬建物位置，業經本院會同新竹市地政事務
      所測量員勘驗屬實，且為兩造所不爭，而系爭建物屬被告
      所有，其對於系爭雨庇施作地點係在露台，非陽台，自難
      諉為不知，參諸原告交付予被告之住戶手冊內關於「新竹
      小城管理委員會組織章程」第16條4項規定：「面向中庭
      之陽台由管理中心統一控制夜間之燈光，且一律不得任意
      違章增建，後陽台得經住戶向管理委員會申請及核准後，
      依統一設計之方式為之」，可知原告社區得申請增建之範
      圍僅限於「陽台」，其與「露台」顯然不同，故被告要無
      因原告主任委員未能調閱相關資料查明系爭雨庇施作位置
      係「露台」，致誤為前開註明，而取得正當合理信賴之基
      礎。至於原告社區有無其他違反規約使用情形，既與本件
      無關，自不得執為本件原告行使權利有何違反誠信原則之
      依據，況被告不得主張不法之平等，所辯原告僅對其提起
      本訴，違反誠信原則云云，亦不足採。
（六）綜上所述，被告在系爭建物搭蓋系爭露台雨庇確實不符「
      新竹小城管理委員會組織章程」第16條之社區規約規範，
      已如前述，且原告亦曾以律師函要求被告拆除或改正，並
      報請新竹市政府發函處理，要求被告回復原狀，惟新竹市
      政府於96年6月16日以府工使字第0970061345號函覆原告
      請其逕依調解或循法律途徑解決，有存證信函、新竹市政
      府函在卷可稽（原告4、5），而被告迄今仍未拆除改正系
      爭露台雨庇。從而，原告基於公寓大廈管理條例第6條第3
      項之規定，訴請被告將系爭建物如新竹市地政事務所98年
      5 月7日建物測量成果圖所示面積9.89平方公尺之露台雨
      庇拆除，回復原狀，核屬為維護系爭社區整體外觀之形式
      統一與格調，使全體住戶享有居住環境之生活品質，暨維
      持社區建物交易價值之必要處置，洵屬於法有據，為有理
      由，應予准許。
（七）末按公寓大廈管理條例第15條規定：「住戶應依使用執照
      所載用途及規約使用專有部分、約定專用部分，不得擅自
      變更。住戶違反前項規定，管理負責人或管理委員會應予
      制止，並報請直轄市、縣（市）主管機關處理，並要求其
      回復原狀」，雖未明文規定「並要求其回復原狀」之主體
      為何，惟查行政院提經立法院審查之公寓大廈管理條例第
      15條第2項草案，原無「並要求其回復原狀」之文字，而
      係於立法院內政委員會審議時，經立法委員提案於原條文
      後增列「並要求其回復原狀」一詞，以資明確，嗣經委員
      會無異議修正通過，最後並完成三讀立法程序（詳參立法
      院公報第83卷第80期委員會記錄，第259至260頁；立法院
      公報第84卷第35期院會記錄第134至135頁）。顯見自立法
      解釋及歷史解釋而言，增列上開文字之意旨，在於將「報
      請直轄市、縣（市）主管機關『處理』」之手段明確化，
      使主管機關於「處理」時知所遵循，故所謂「並要求其回
      復原狀」，係指報請主管機關要求違反同條第1項規定之
      住戶回復原狀，故得依公寓大廈管理條例第15條第2項之
      規定，要求違反同條第1項規定之住戶回復原狀者，應僅
      限於受理管理負責人或管理委員會報請處理之主管行政機
      關，管理負責人或管理委員會尚不得據該法條訴請法院要
      求違反該規定之住戶回復原狀，是原告以被告違反公寓大
      廈管理條例第15條第1項之規定為請求權基礎，訴請被告
      將系爭建物回復原狀，容有誤會，惟原告仍得以同條例第
      6條第3項之規定，訴請法院為必要處置，自不待言。
四、末按關於財產權之訴訟，原告釋明在判決確定前不為執行，
    恐受難於抵償或難於計算之損害者，法院應依其聲請，宣告
    假執行。原告陳明在執行前可供擔保而聲請宣告假執行者，
    雖無前項釋明，法院應定相當之擔保額，宣告供擔保後，得
    為假執行。民事訴訟法第390條定有明文。準此，法院依前
    揭規定，於原告陳明願供擔保時，定相當之擔保額，宣告供
    擔保後，得為假執行，自以關於財產權之訴訟為限。查本件
    原告為社區管理委員會，其依該社區之規約及公寓大廈管理
    條例第6條第3項規定訴請法院為必要之處置，是項訴訟標的
    對原告而言並無經濟上利益或金錢上價值，亦即本件原告之
    訴並非以經濟上利益或金錢上價值為其請求之內容，故應非
    屬財產權之訴訟，是原告有關假執行之聲請，顯與法未合，
    應併予駁回，附此敘明。
五、兩造其餘之主張、答辯暨攻擊防禦方法，經審酌後與判決結
    果無涉，爰不一一論述，附此敘明。
據上論結，本件原告之訴為有理由，依民事訴訟法第78條，判決
如主文。
中    華    民    國     98    年    9    月    30    日
                  民事第一庭    法  官  吳靜怡
以上正本係照原本作成。
如對本判決上訴，須於判決送達後20日內向本院提出上訴狀。
中    華    民    國     98    年    9    月    30    日
                                書記官  馮玉玲


司法院資訊處製作；財團法人民間司法改革基金會備份。
